【裁判字號】    87,易,1356
【裁判日期】    890622
【裁判案由】    侵占等
【裁判全文】
臺灣臺南地方法院刑事判決                        八十七年度易字第一三五六號
    公  訴  人  臺灣臺南地方法院檢察署檢察官
    被      告  甲○○
    選任辯護人  翁瑞昌
                陳琪苗
右列被告因侵占案件，經檢察官提起公訴（八十六年度偵續字第一三九號），本院判
決如左：
    主  文
甲○○連續意圖為自己不法之所有，而侵占對於業務上所持有之物，處有期徒刑捌月
。
    事  實
一、甲○○自民國八十二年六月二十二日起至八十三年二月八日止，任職於乙○○所
    經營之「花坊化妝品材料行」擔任會計，職司收受該行每日現金收入與業務員帳
    款後之記帳工作，為從事業務之人，竟意圖為自己不法之所有，並基於概括犯意
    ，連續於八十二年十一月二十三日及十二月二十八日，明知其業務上所分別收取
    之新臺幣（下同）八千三百元及一萬六千元等款項並未轉存入乙○○、其配偶葉
    佩琪之活期儲蓄存款帳戶或支票存款帳戶，卻於其業務上所製作之帳簿上，虛偽
    記載前開二筆款項均已存入銀行，而連續將該二筆未存入銀行之款項侵占入己，
    並持該虛偽記載之帳簿以行使而交予乙○○核對。嗣因乙○○核對帳簿記載內容
    與銀行帳目不符，始知上情。
二、案經被害人乙○○訴請臺灣臺南地方法院檢察署檢察官偵查起訴。
    理  由
一、訊據被告甲○○固對於右揭時地擔任告訴人乙○○所經營之前揭材料行之會計工
    作，職司每日現金收入及業務員帳款之記帳工作，其曾將每日所收得之現金交予
    告訴人後，告訴人會要求其將款項存入銀行，其亦會將此事項記載於帳冊上等情
    供承不諱，惟矢口否認有何業務侵占及偽造文書之犯行。辯稱：伊當時均會每日
    將帳冊及存摺交予告訴人核對，隔日再取回，如果真有不符合之處，告訴人為何
    當時未發現，且在伊離職後相隔二年餘才提起告訴？實因伊在告訴人告別的員工
    之案件中出庭作證，告訴人挾怨報復才對伊提起本件告訴。現既已相隔二年餘之
    時間，伊實在不復記憶。惟就告訴人提起告訴之十四筆帳目中，只有上開二筆遺
    漏，所以當時亦可能記載有所錯誤，伊確實未侵占任何款項云云。經查右揭事實
    業據告訴人於歷次偵審時指訴綦詳，並有日報表十一紙、及為被告所不否認為其
    所記載之帳冊資料影印本二份在卷足稽。而被告任職上揭材料行期間，業務上所
    往來之銀行計有彰化商業銀行東臺南分行、中國農民銀行、臺灣中小企業銀行東
    臺南分行（為以告訴人配偶葉佩琪名義所開立）等銀行等情，為雙方所不否認，
    而觀上開帳冊中，八十二年十一月二十三日部分確實記載：銀行存款八千三百元
    ，暨八十八年十二月二十八日部分確實記載：銀行存款一萬六千元，然經本院核
    對上開銀行往來明細表中，於八十二年十一月二十三日及十二月二十八日確實未
    有存入上開款項之紀錄，則被告既收受上揭材料行每日收入現金及業務員所收回
    帳款及擔任記帳工作，並需將帳冊交予告訴人核對，其又在帳冊上記載已將款項
    存入銀行，且各當日帳冊上復未有告訴人曾將款項取走之記載，被告復又無法提
    供相關資料供本院調查而明款項究為何用或究存入何家銀行，則其空言否認不知
    其所持有之款項何去及不知為何帳冊記載與上開銀行往來明細資料不符，自難認
    可採而謂其無於業務上所掌管文書上登載不實事項後進而行使及侵占業務上所掌
    管款項之犯行，至為顯然。至被告所辯於任職時均每日將帳冊交予告訴人核對一
    節，固為告訴人所不否認，然告訴人既身為前揭材料行之負責人，則在忙於業務
    之情況下，於當時並未察覺被告未將其業務上所持有之現金及貨款存入銀行而向
    被告詢問，亦屬人情之常，尚難僅以此即為被告有利之認定。是以被告所為上開
    辯解，自無可採，本件事證已臻明確，被告犯行洵堪認定。
二、按被告甲○○在上開「花坊化妝品材料行」擔任會計，職司收受該行每日現金收
    入與業務員帳款後之記帳工作，為從事業務之人，竟藉此侵占其因執行業務所收
    取之前開帳款及貨款，並在其職務上所作成之帳簿上為已存入銀行之不實登載，
    並送交告訴人核對而行使，核其所為係犯刑法第三百三十六條第二項之業務侵占
    罪及第二百十六條、第二百十五條之行使業務上登載不實之文書罪。其所為先後
    各二次之業務侵占及行使業務上登載不實之文書等犯行，均時間緊接，犯罪基本
    構成要件相同，顯均係各基於概括之犯意反覆為之，應各依連續犯之規定論以一
    業務侵占罪及一行使業務上登載不實文書罪並加重其刑。又被告所犯上開二罪間
    ，有方法結果之牽連關係，依刑法第五十五條之規定，應從較重之業務侵占罪處
    斷。又公訴意旨尚認被告有於如附表編號一至九號所示時間侵占其業務上所持有
    之現金及貨款，及告訴人於本院審理時復提出被告尚有於如附表編號十至十二號
    所示時間侵占業務上所持有之款項，並均在帳簿上為不實之登載，而就附表所示
    部分亦涉有業務侵占罪及行使業務上登載不實之文書罪等語，惟此已為被告堅決
    否認在卷，且被告於任職期間，與前揭材料行有往來之銀行為臺灣中小企業銀行
    東臺南分行、中國農民銀行及彰化商業銀行東臺南分行等情，已如前述，經本院
    向各該銀行調閱帳目往來明細表等資料，核閱結果，其中（一）如附表編號四之
    三萬三千元、編號七之一萬五千元、編號九之一萬一千元、編號十一之三萬三千
    元及編號十二之五千元，均已於各該日經存入彰化商業銀行東臺南分行帳號五一
    —二○○五二—四號、戶名乙○○之帳戶中，及如附表編號十二之一萬四千元，
    亦於同日分二筆經存入中國農民銀行帳號00000000000號、戶名乙○
    ○之活期儲蓄存款帳戶中；又如附表編號八之八十二年十二月十一日部分，雖帳
    簿上記載係存入銀行一萬九千元，上開彰化商業銀行東臺南分行帳戶中則於八十
    二年十二月十一日經存入二萬元，固有所不符，然存入數額已較記載者為多等情
    ，有彰化商業銀行東臺南分行於八十八年五月二十九日以彰東臺南字第八九八號
    函送之明細表資料及中國農民銀行存摺影本一份附卷足參，被告既於如附表編號
    四、七、八、九、十一及十二號所示時間將各該款項存入銀行並在帳冊上為此記
    載，自難認其就上開部分有何業務侵占及行使偽造文書之犯行。（二）又查被告
    於任職期間，就支票存款帳戶存款事宜之處理方式，是其會先詢問告訴人如何處
    理每日所收入之款項，如告訴人認應存入支票存款帳戶中，則有時會拿出其欲再
    存入之款項，加上當日所收入之款項，交由被告一併存入支票存款帳戶中等情，
    業據被告於本院審理時供承甚詳，並為告訴人所不否認被告所供述之上開處理方
    式等情，且經本院向臺灣中小企業銀行東臺南分行及彰化商業銀行東臺南分行調
    閱支票存款送款簿存根，其中八十二年九月二十九日、十月二十六日及十一月十
    日之存根均為被告筆跡，有臺灣中小企業銀行東臺南分行於八十九年二月二十二
    日以東南字第○四一四號函及彰化商業銀行東臺南分行於八十九年四月八日以彰
    東臺南字第六四○號函送之存根影本在卷可按，足見被告所為上開支票存款帳戶
    之處理方式之辯解尚堪採信。而觀如附表編號一所示之八十二年九月二十九日，
    告訴人配偶葉佩棋於臺灣中小企業銀行東臺南分行所開立帳號為0000000
    0000號之活期儲蓄存款帳戶中，於八十二年九月二十九日曾經存入二萬四千
    元，又葉佩棋於同銀行所開立之帳號為七二一—○一—○○九五八—一號支票存
    款帳戶中於同日亦曾經存入五萬元；又如附表編號二所示之八十二年十月十五日
    ，上開支票存款帳戶中曾經存入八萬一千元；又如附表編號三所示之八十二年十
    月二十六日，上開支票帳戶內曾經存入八萬元及二萬元；又如附表編號五所示之
    八十二年十一月十日，告訴人於彰化商業銀行東臺南分行所開設之帳號為○三—
    二○○五二—七號之支票帳戶中曾經存入六萬五千元；又如附表編號六之八十二
    年十一月二十四日，告訴人於彰化商業銀行之上揭支票存款帳戶中於隔日曾經存
    入十六萬元等情，亦有臺灣中小企業銀行東臺南分行於八十七年七月二十二日以
    八十七東南字第○一七七九號函送之明細資料及彰化商業銀行東臺南分行於八十
    八年五月二十九日以彰東臺南字第八九八號函送之明細資料各一份附卷足憑。而
    告訴人就支票存款之處理方式既是會拿出部分款項加上當日所收入現金後，一併
    交由被告存入銀行，被告為求帳冊上記載收入總額相符，所以只記載當日收入款
    項存入銀行之金額，並未記載存入銀行之總額度，是以存款金額較帳冊上所記載
    金額為多，亦屬情理之常。雖告訴人陳稱如係要求被告將當日收入款項存入支票
    存款帳戶，則會在帳冊上記載「鄭總」、及「鄭總往來」等語，然如附表編號一
    、三及五號之支票存款帳戶存款單為被告筆跡，已如前述，而經本院核對結果，
    除如附表編號三之帳簿上記載「鄭總」外，其他並無記載，且如被告如真有侵占
    業務上所持有之款項之意，又豈會將款項存入銀行？足見被告所辯當時因帳冊記
    載並不嚴謹，故不是均詳細記載款項存入活期儲蓄帳戶或支票存款帳戶，然其確
    將各該款項存入銀行而未侵占入己，亦未在帳冊上為不實登載等語，應堪採信，
    此外復查無其他積極證據足資認定被告就如附表所示部分涉有業務侵占及偽造文
    書犯行，是此部分不能證明被告犯罪，原應為無罪之諭知，惟公訴意旨及本院認
    上開部分與前開有罪部分有連續犯之裁判上一罪關係，爰不另為無罪之諭知，併
    此敘明。爰審酌被告並無前科、及其之素行、犯罪之動機、目的、手段、所生危
    害、所侵占款項數額及犯後態度，暨迄今未將上開侵占之款項歸還告訴人等一切
    情狀，量處如主文所示之刑，以資懲儆。
據上論斷，應依刑事訴訟法第二百九十九條第一項前段，刑法第五十六條、第三百三
十六條第二項、第二百十六條、第二百十五條、第五十五條，罰金罰鍰提高標準條例
第一條前段，判決如主文。
中    華    民    國      八十九    年      六      月      二十二      日
                              臺灣臺南地方法院刑事第四庭
                                      法  官
右正本證明與原本無異。
如不服本判決，應於送達後十日內向本院提出上訴狀。
                                      書記官
中    華    民    國      八十      年                月                日
附表：
┌──┬───────────┬───────┐
│編號│日                期  │金額（新臺幣）│
├──┼───────────┼───────┤
│一  │八十二年九月二十九日  │五萬五千元    │
├──┼───────────┼───────┤
│二  │八十二年十月十五日    │一萬六千元    │
├──┼───────────┼───────┤
│三  │八十二年十月二十六日  │一萬八千元    │
├──┼───────────┼───────┤
│四  │八十二年十月二十八日  │三萬三千元    │
├──┼───────────┼───────┤
│五  │八十二年十一月十日    │一萬一千元    │
├──┼───────────┼───────┤
│六  │八十二年十一月二十四日│一萬四千五百元│
├──┼───────────┼───────┤
│七  │八十二年十一月二十六日│一萬五千元    │
├──┼───────────┼───────┤
│八  │八十二年十二月十一日  │一萬九千元    │
├──┼───────────┼───────┤
│九  │八十二年十二月十四日  │一萬一千元    │
├──┼───────────┼───────┤
│十  │八十二年七月十二日    │一萬四千元    │
├──┼───────────┼───────┤
│十一│八十二年十一月九日    │三萬三千元    │
├──┼───────────┼───────┤
│十二│八十二年十一月十八日  │五千元        │
└──┴───────────┴───────┘
附錄本案論罪科刑法條全文：
刑法第三百三十六條第二項：
對於業務上所持有之物，犯前條第一項之罪者，處六月以上五年以下有期徒刑，得併
科三千元以下罰金。
刑法第二百十五條：
從事業務之人，明知為不實之事項，而登載於其業務上作成之文書，足以生損害於公
眾或他人者，處三年以下有期徒刑、拘役或五百元以下罰金。
刑法第二百十六條：
行使第二百十條至第二百十五條之文書者，依偽造、變造文書或登載不實事項或使登
載不實事項之規定處斷。


司法院資訊處製作；財團法人民間司法改革基金會備份。
